【裁判字號】    98,家抗,99
【裁判日期】    990127
【裁判案由】    選任遺產管理人
【裁判全文】
臺灣臺南地方法院民事裁定              98年度家抗字第99號
抗  告  人  財政部國有財產局臺灣南區辦事處臺南分處
法定代理人  乙○○
                    （送達代收.
相  對  人  臺南縣新化鎮農會
法定代理人  丙○○
上列抗告人因與相對人間就被繼承人康陳金玉選任遺產管理人事
件，對於中華民國98年12月3日臺灣臺南地方法院98年度司財管
字第3號裁定提起抗告，本院裁定如下：
    主    文
抗告駁回。
抗告程序費用新臺幣壹仟元由抗告人負擔。
    理    由
一、按先順序繼承人均拋棄其繼承權時，由次順序之繼承人繼承
    。其次順序繼承人有無不明或第四順序之繼承人均拋棄其繼
    承權者，準用關於無人承認繼承之規定。又繼承開始時，繼
    承人之有無不明者，由親屬會議於一個月內選定遺產管理人
    ，並將繼承開始及選定遺產管理人之事由，向法院報明。再
    民法第1178條所定之期限屆滿，無繼承人承認繼承時，其遺
    產於清償債權，並交付遺贈物後，如有賸餘，歸屬國庫。又
    繼承人有無不明而不能依民法第1177條選定遺產管理人時，
    得由利害關係人聲請法院選任之。民法第1176條第6項、第
    1177條、第1185條及第1178條第2項分別定有明文。
二、本件相對人即原聲請人於本院原審聲請意旨略以：被繼承人
    康陳金玉（民國○○年○○月○○日生，身分證統一編號：Ｚ00000
    0000號，98年4月8日死亡，生前最後住所：臺南縣新化鎮○
    ○里○鄰○○路86巷16號）生前繼承了債務人康進與相對人
    間之下列債權債務關係：（一）被繼承人康陳金玉應與康嘉
    宗、康嘉明、康嘉成、康淑琴連帶給付相對人新臺幣（下同
    ）1600萬元，及自82年7月20日起至清償日止，按年息百分
    之10.65計算之利息，暨自82年8月19日起至清償日止，逾期
    違約金，6個月以內者按上開利率百分之10，超過6個月者按
    上開利率百分之20計算違約金。（二）被繼承人康陳金玉應
    與康嘉宗、康嘉明、康嘉成、康淑琴、林水吉連帶給付相對
    人1350萬元，及自82年5月5日起至清償日止，按年息百分之
    10.65計算之利息，暨自82年6月5日起至清償日止，逾期違
    約金，6個月以內者按上開利率百分之10，超過6個月者按上
    開利率百分之20計算違約金。（三）被繼承人康陳金玉應與
    康嘉宗、康嘉明、康嘉成、康淑琴、林水吉連帶給付相對人
    1330萬元，及自82年6月7日起至清償日止，按年息百分之
    10.65計算之利息，暨自83年1月5日起至清償日止，逾期違
    約金，6個月以內者按上開利率百分之10，超過6個月者按上
    開利率百分之20計算違約金。惟被繼承人康陳金玉已於98
    年4月8日死亡，康陳金玉之法定繼承人均已拋棄繼承權，亦
    未依民法第1177條、第1178條於法定期限內，召開親屬會議
    並選任遺產管理人，以致相對人之債權無法行使，為保障相
    對人即債權人之權益，相對人爰依法聲請鈞院選任被繼承人
    康陳金玉之遺產管理人等語。
三、本院原審裁定略以：被繼承人康陳金玉之繼承人均已拋棄繼
    承權，足見渠等對被繼承人遺產之處置已漠不關心，經函詢
    被繼承人康陳金玉之原繼承人康嘉宗、康俊彥、康晉誠、康
    心甄、康柏彥、康芳菁、康芳僑、康貴婷、康致豪、康淑琴
    、董柏村、董珮苓、董乃禎、陳敏雄，請渠等於文到5日內
    以書面陳明是否願意擔任被繼承人康陳金玉之遺產管理人，
    逾期視為不願意擔任，惟上開繼承人均逾期未陳明其意願，
    視為不願意擔任，有送達證書附卷可憑。查被繼承人康陳金
    玉之遺產，倘無人承認繼承時，將於清償債權，交付遺贈物
    後，歸屬國庫，即無人繼承之遺產若有賸餘，終歸國家所取
    得，則職司國有財產管理之有關機關自係最為適合擔任遺產
    管理之人，況上開機關就遺產管理之有關法律程序亦相當熟
    悉；故為使遺產之處置順利進行，並考量遺產管理之專業性
    與公平性，認選任財政部國有財產局臺灣南區辦事處臺南分
    處為被繼承人康陳金玉之遺產管理人為適當等語。
四、抗告意旨略以：
  （一）相對人因其債務人康陳金玉於98年4月8日亡故，惟康陳
        金玉去世後，其合法繼承人均已於法定期間內向法院聲
        明拋棄繼承權經准予備查在案，致被繼承人康陳金玉之
        遺產無人繼承，因而聲請選任抗告人為被繼承人康陳金
        玉之遺產管理人。查被繼承人康陳金玉之繼承人全體拋
        棄繼承權，足認應係被繼承人有遺債大於遺產之情形。
  （二）按司法院74年10月15日（）院台廳一字第05786號函
        示：「嗣後各地方法院受理有關無人承認繼承遺產管理
        事件時，‧‧‧因此類拋棄繼承事件，多屬遺債大於遺
        產，形同破產，儘量避免選任國有財產局為遺產管理人
        。‧‧‧」，而本案極可能屬於遺債大於遺產，依據上
        開司法院函示，應儘量避免選任抗告人為遺產管理人，
        況繼承人對被繼承人康陳金玉生前之債權債務關係，以
        及印鑑、重要文件、產權文件等應較清楚或仍保管中，
        雖相對人與被繼承人康陳金玉間之債權債務關係，與繼
        承人並無任何關聯性存在，但就適任與否加以考量，除
        其最近親屬外，實不作第二人想。況遺產管理人就被繼
        承人向相對人借貸款項為多少，而借款未完全清償，則
        已償還者多少，暨所提供之擔保物係何項擔保物，除擔
        保債權外，是否尚有其他債權債務關係，均需全面予以
        了解，則以抗告人僅係國有財產之管理機關，於被繼承
        人康陳金玉之遺債大於遺產之際，選任抗告人為遺產管
        理人，抗告人恐力有未逮，應以被繼承人之最近親屬或
        公正第三人為遺產管理人較適宜。
  （三）又抗告人係國有財產之管理機關，而國庫對於無人承認
        繼承之遺產向有期待權，因之，若被繼承人尚有剩餘遺
        產得以歸屬國庫，則選任抗告人為遺產管理人方有實益
        。審究本案，既有遺債大於遺產之虞，若選任抗告人為
        遺產管理人，抗告人仍須盡善良管理人之責任管理遺產
        、處理債務等問題，其間所將耗費之人力、時間實難以
        金錢衡量；且管理期間所須之花費亦由國庫代為墊付，
        而若結果落得遺產不足以清償，不僅國庫利益受損，更
        有甚者，導致利用全民資源負擔個人私務之支出，無異
        使公器淪為私用，實不符社會公平原則。
五、經查：
  （一）本件相對人主張之前開事實，業據提出本院93年12月8
        日南院慶93執簡字第43195號債權憑證、93年6月10日南
        院慶93執簡字第19365號債權憑證、93年7月14日南院慶
        93執良字第22889號債權憑證、98年8月10日南院龍家喜
        98年度繼字第1479號函、繼承系統表、戶籍謄本、除戶
        謄本、土地登記簿謄本（以上均為影本）為證，並經本
        院依職權調取本院98年度繼字第1479號拋棄繼承事件卷
        宗核閱無訛，是相對人之主張堪信為真實，揆諸前開說
        明，相對人為被繼承人康陳金玉之債權人，自係被繼承
        人康陳金玉之利害關係人，從而，相對人聲請選任被繼
        承人康陳金玉之遺產管理人，自屬有據。
  （二）司法院74年10月15日（）院台廳一字第05786號函示
        ，僅謂儘量避免選任抗告人為遺產管理人，並非謂不得
        選任抗告人為遺產管理人，且該函示無非著眼於國有財
        產之考量，對於法院亦無拘束力。又被繼承人康陳金玉
        生前之債權債務關係及有關產權證明文件，抗告人得依
        其他方式獲悉或取得，另有關之印鑑，抗告人亦得依舉
        證責任分配方式辨識其真偽，於其管理遺產上並無困難
        ，而被繼承人康陳金玉之最近親屬對於上開文件資料未
        必最為知悉。且被繼承人康陳金玉之繼承人均拋棄繼承
        ，已無利害關係，如選定渠等擔任遺產管理人，難期渠
        等將來執行職務能克盡職守，公正客觀，以善盡管理人
        之職務，為期公正，實不宜選任渠等為遺產管理人。
  （三）被繼承人之遺產，於遺產管理人完成清償債權並交付遺
        贈物等清算程序前，是否有賸餘，無從知悉。而依上述
        說明，各順序之繼承人均拋棄繼承者，其剩餘財產歸屬
        國庫，而抗告人為國庫之綜理機關，為國有財產法第9
        條第2項所明定，抗告人備有財產管理之專才，雖其經
        費支出屬國家資源，但保護無人繼承財產之債權人之權
        利，亦屬政府之義務，故本院認關於遺產管理之實際運
        作，仍以選任抗告人為遺產管理人較為妥適。
  （四）綜上所述，本院原審指定抗告人為被繼承人康陳金玉之
        遺產管理人，經核並無不合，抗告意旨復未述明原裁定
        選任抗告人為被繼承人康陳金玉之遺產管理人有何違法
        或其他不當之處，是抗告人提起本件抗告，聲明廢棄原
        裁定，非有理由。
六、據上論結，本件抗告為無理由，爰依非訟事件法第21條第2
    項、第24條第1項、第46條，民事訴訟法第495條之1第1項、
    第449條第1項、第78條，裁定如主文。
中    華    民    國    99    年    1     月    27    日
                  家事法庭審判長法  官  李杭倫
                                法  官  楊佳祥
                                法  官  葉惠玲
以上正本係照原本作成。
抗告人如不服本裁定，僅得於收受本裁定正本送達後10日內以適
用法規顯有錯誤為理由，向本院提出再抗告狀（須附繕本一份及
繳納再抗告裁判費新台幣1000元），並經本院許可後始可再抗告
。
中    華    民    國    99    年    1     月    28    日
                                書記官  謝麗首


司法院資訊處製作；財團法人民間司法改革基金會備份。
